【裁判字號】    96,訴,1183
【裁判日期】    970331
【裁判案由】    偽造文書等
【裁判全文】
臺灣士林地方法院刑事判決              96年度訴字第1183號
公  訴  人  臺灣士林地方法院檢察署檢察官
被      告  丙○○
選任辯護人  鐘耀盛律師
上列被告因偽造文書等案件，經檢察官提起公訴（96年度偵字第
3656號），被告於本院準備程序進行中就被訴事實為有罪之陳述
，經本院合議庭裁定改行簡式審判程序，並判決如下：
    主  文
丙○○連續行使偽造私文書，足以生損害於他人，處有期徒刑壹
年肆月，減為有期徒刑捌月。
    事  實
一、丙○○於民國88年1 月10日（下稱合會甲）、89年8 月1 日
    （下稱合會乙），在臺北市○○區○○路1 號「珠涼浴室」
    各召集1 民間互助會，均擔任會首，並邀集甲○○○、乙○○等人參加，約定每會會金均為新台幣（下同）2 萬元，採
    內標制，底標均為2,300 元，合會甲之會期自88年1 月10日
    起至91年9 月25日止，含會首共計61會，每月10日下午1 時
    許，在上址開標，每年3 月、6 月、9 月及12月之25日在上
    址加標1 次，合會乙之會期自89年8 月1 日起至92年1 月15
    日止，含會首共計41會，每月1日在上址開標，每年1 月、4
    月、7 月及10月15日在上址加標1 次。詎自民國88年7 月起
    ，丙○○財務狀況逐漸惡化，而周轉不靈，竟起意詐騙會款
    ，而意圖為自己不法所有，基於詐欺及行使偽造準私文書之
    概括犯意，利用僅有少數會員到場競標或無人參與競標之機
    會，連續在合會金標單上填載如附表所載之會員甲○○○等
    人之名義及利息數額，而偽造完成上開會員願以所書數字為
    標息金額參加競標之標單準私文書後，復均持之向到場之會
    員行使表示為該未到場之會員託標，足以生損害於被冒名之
    會員，丙○○再向到場會員及其他會員施用詐術佯稱為其所
    冒標之會員得標，使各該期之活會會員陷於錯誤，將扣除會
    息後之各期會款交予丙○○，詐得如附表所示之合會金，合
    計新台幣600 萬3,400 元，足以生損害於附表所示被冒標會
    員及其餘繳交會款之活會會員（歷次冒標之時間、標息、被
    冒標會員、詐得金額等均詳見附表所示）。迨91年12月，楊
    玉女無力為繼宣布倒會，並隨即逃匿，經甲○○○、乙○○
    等人尋覓無著，始知受騙。
二、案經甲○○○、乙○○訴由臺北市政府警察局北投分局報請
    臺灣士林地方法院檢察署檢察官偵查起訴。
    理  由
一、本件被告丙○○所犯非死刑、無期徒刑或最輕本刑有期徒刑
    3 年以上之罪，亦非高等法院管轄第一審案件，且於準備程
    序進行中，被告先就被訴事實為有罪之陳述，經告知被告簡
    式審判程序之旨，並聽取檢察官、被告之意見後，本院裁定
    進行簡式審判程序，是本件之證據調查，依刑事訴訟法第27
    3條之2規定，不受同法第159條第1項、第161條之2、第161
    條之3、第163條之1及第164條至第170條規定之限制，合先
    敘明。
二、上揭犯罪事實，業據被告丙○○於偵查及本院審理時坦承不
    諱，核與告訴人甲○○○、乙○○於指訴情節相符（見95年
    度他字第3254號卷第8-9 頁、第12-16 頁、第30-35 頁），
    並分別經證人李洪美玉、林榮章、朱玉燕、謝陳春美、周政
    雄、陳華榮於偵查中證述綦詳（見95年度他字第3254號卷第
    22至23頁、第50至52頁），復有互助會名單、開標日期、得
    標金額明細影本2 份在卷可稽（見95年度他字第3254號偵查
    卷第4 、5 頁），足徵被告之自白與事實相符。而被告丙○○並未獲前述附表編號1 至11所示被冒標會員甲○○○等人
    同意或授權，竟行使偽造各該會員名義之標單準私文書，自
    足以生損害於上開被冒標之人及使其他活會會員等亦因此陷
    於錯誤，而如數將會款交付予被告。綜上所述，本件事證明
    確，被告犯行堪以認定，應依法論科。
三、論罪科刑部分：
  (一)按被告行為後，刑法及刑法施行法業於94年2 月2 日經總統
    以華總一義字第09400014901 號令修正公布，並於95年7 月
    1 日施行（下稱「新刑法」，修正前刑法下稱「舊刑法」）
    ，參酌最高法院95年5 月23日刑事庭第8 次會議決議結論，
    新刑法第2 條第1 項之規定，係規範行為後法律變更所生新
    舊法律比較適用之準據法，於新刑法施行後，應適用新刑法
    第2 條第1 項之規定，為「從舊從輕」之比較。且比較時，
    應就罪刑有關之共犯、未遂犯、連續犯、想像競合犯、牽連
    犯、結合犯以及累犯加重、自首減輕、暨其他法定加減原因
    與加減例等一切情形，綜其全部罪刑之結果，而為比較，再
    適用有利於行為人之法律處斷，以決定罪刑之適用。被告行
    為後：
  1.刑法施行法第1-1 條規定：94年1 月7 日刑法修正施行後，
    刑法分則編所定罰金貨幣單位為新臺幣；94年1 月7 日刑法
    修正時，刑法分則編未修正之條文定有罰金者，自94年1 月
    7 日刑法修正施行後，就其所定數額提高為30倍；但72年6
    月26日至94年1 月7 日新增或修正之條文，就其所定數額提
    高為3 倍。本件刑法第339 條第1 項之詐欺取財罪，係自94
    年1 月7 日刑法修正時，未曾修正之條文，其罰金本刑依法
    提高（新台幣）30倍。而修正前刑法第33條第5 款規定：「
    罰金：1 元（銀元）以上」，修正後刑法第33條第5 款則規
    定：「罰金：新臺幣一千元以上，以百元計算之」。從而，
    刑法分則編各罪所定罰金刑之最高數額，於上開規定修正後
    並無不同，惟修正後刑法第33條第5 款所定罰金刑最低數額
    ，較之修正前提高，自以修正前刑法第33條第5 款規定有利
    於被告。是經綜合比較結果，裁判時之新刑法並未有利於被
    告，依刑法第2 條第1 項前段之規定，應適用舊刑法第33條
    第5 款之規定。
  2.舊刑法第56條規定，業已刪除連續犯之規定。故連續數行為
    而犯同一罪名，依新刑法第56條之規定，應以一罪論，但得
    加重其刑；而依修正後規定，則已無連續犯可資適用，即應
    將各次犯行以數罪併合處罰，是以適用修正前關於連續犯之
    規定，對被告自較為有利。
  3.舊刑法第55條後段有關牽連犯之規定為：「犯一罪而其方法
    或結果之行為犯他罪名者，從一重處斷」，修正後則刪除牽
    連犯之規定，已無牽連犯可資適用，即應將數犯行以數罪併
    合處罰，是以適用修正前關於牽連犯之規定，對被告較為有
    利。
  4.綜合上述各條文修正前後之比較後，適用修正後之刑法規定
    並未對被告更為有利，揆諸刑法第2條第1項前段規定，自應
    適用舊刑法第33條第5款、第56條、第55條後段等規定。
  (二)核被告在紙條上偽以填載會員之名義及利息數額，依台灣民
    間互助會之習慣，如會員在開標時於空白紙條上書寫自己名
    義及願出利息數額，已足以辨明該張紙條為特定之會員願以
    所書數字為標息金額參加競標之標單準私文書，是被告在紙
    條上偽以填載會員之名義及利息數額而偽造完成特定會員願
    以所書數字為標息金額參加競標之標單準私文書後，復持之
    向到場之會員行使表示為該等被冒標之會員託標，足以生損
    害於被冒標者之行為，係犯刑法第216 條、第210 條、第22
    0 條第1 項之行使偽造準私文書罪（最高法院91年度台上字
    第5683號判決意旨可資參照）。又被告向到場會員及其他未
    到場會員施用詐術佯稱為其所冒標之會員得標，致使其他活
    會會員陷於錯誤，而如數交付會款之行為，則係犯刑法第33
    9 條第1 項之詐欺取財罪。被告偽造署名為偽造準私文書之
    部分行為，不另成罪，偽造準私文書而後行使，偽造之低度
    行為應為行使之高度行為所吸收，應依行使論擬。又其各次
    冒標行為，使數個活會會員陷於錯誤而交付會款之詐騙行為
    ，係以一行為侵害數法益，觸犯數詐欺取財罪，為想像競合
    犯，應依刑法第55條之規定，從一重處斷。又被告先後11次
    行使偽造準私文書及詐欺取財犯行，分別時間緊接，手法相
    同，所犯各為構成要件相同之罪，依行為時之法律，均顯係
    基於概括犯意為之，皆為連續犯，應依修正前刑法第56條連
    續犯之規定各論以行使偽造私文書、詐欺取財各一罪，並均
    依法加重其刑。被告所犯上開二罪間，依行為時之法律，有
    方法結果之牽連關係，應依修正前刑法第55條牽連犯之規定
    ，從較重之行使偽造私文書一罪處斷。至件互助會中已得標
    之死會會員，依其與會首間之契約，無論何人得標，均有按
    期繳交會款之義務，故會首冒名盜標，對於已得標之死會會
    員，並無詐欺可言，附此敘明。
  (三)審酌被告並無前科之素行狀況，及其不思衡量己身之經濟狀
    況，明知無力繳付高額會款，竟冒用其他會員之名義得標等
    犯罪動機、目的、手段、犯罪所得利益高達 6,003,400元、
    致告訴人受有高額之金錢損失之危害程度，並考量被告犯罪
    後坦承犯行，且未與告訴人達成和解之犯罪後態度等一切情
    狀，量處如主文所示之刑。又被告犯罪時間在96年4 月24日
    以前，所犯之罪符合中華民國96年罪犯減刑條例第2 條第1
    項第3 款之減刑條件，爰依該條例第2 條第1 項第3 款、第
    7 條之規定，於判決主文同時諭知減其宣告刑二分之一，即
    有其徒刑捌月，以示懲儆。至被告所偽造之標單，業已滅失
    ，已據被告供明在卷，既無積極證據證明該標單現尚存在，
    爰不予宣告沒收。
四、據上論斷，應依刑事訴訟法第273 條之1 第1 項、第299 條
    第1 項前段，刑法第2 條第1 項前段、第216 條、第210 條
    、第220 條第1 項、第339 條第1 項、第55條，修正前刑法
    第56條、第55條後段，刑法施行法第1 條之1 ，中華民國九
    十六年罪犯減刑條例第2 條第1 項第3 款、第7 條，判決如
    主文。
本案經檢察官洪三峰到庭執行職務。
中    華    民    國    97    年     3    月    31    日
                  刑事第七庭  法  官  汪梅芬
以上正本證明與原本無異。
如不服本判決，應於收受送達後十日內向本院提出上訴書狀，其
未敘述上訴之理由者並得於提起上訴後十日內向本院補提理由書
（均須按他造當事人之人數附繕本）。
                              書記官  張馨尹
中    華    民    國    97    年    3     月    31    日
附錄：本案論罪科刑法條全文
中華民國刑法第216條
行使第210 條至第215 條之文書者，依偽造、變造文書或登載不
實事項或使登載不實事項之規定處斷。
中華民國刑法第210條
偽造、變造私文書，足以生損害於公眾或他人者，處5 年以下有
期徒刑。
中華民國刑法第339 條
意圖為自己或第三人不法之所有，以詐術使人將本人或第三人之
物交付者，處5 年以下有期徒刑、拘役或科或併科1 千元以下罰
金。
以前項方法得財產上不法之利益或使第三人得之者，亦同。
前二項之未遂犯罰之。
附表：被告丙○○詐取活會互助金明細表（單位：新台幣）
┌─┬────┬─────┬───┬───────┬──────────────┐
│編│所屬會別│被冒標會員│標  息│受詐欺之人數（│詐得金額＝（標金-標息）X活會│
│號│冒標時間│及其編號  │      │含被冒標之會員│人數「需扣除會首、死會人數」│
│  │        │          │      │）            │                            │
├─┼────┼─────┼───┼───────┼──────────────┤
│  │合會甲  │甲○○○  │3500元│52            │（00000-0000）x（61-9）     │
│1 │88年7月 │即會單名「│      │              │＝858000元                  │
│  │10日第9 │惠華」，第│      │              │                            │
│  │次（自88│9號       │      │              │                            │
│  │年1月10 │          │      │              │                            │
│  │日起算）│          │      │              │                            │
├─┼────┼─────┼───┼───────┼──────────────┤
│  │合會甲  │李洪美玉  │3500元│47            │（00000-0000）x（61-14）    │
│2 │88年11月│即會單名「│      │              │=775500元                   │
│  │10日第14│明川」，第│      │              │                            │
│  │次（自88│14號      │      │              │                            │
│  │年1月10 │          │      │              │                            │
│  │日起算）│          │      │              │                            │
├─┼────┼─────┼───┼───────┼──────────────┤
│  │合會乙  │謝郭和暖  │3200元│40            │（00000-0000）x（41-1）     │
│3 │89年8月1│即會單名「│      │              │=672000元                   │
│  │日第1次 │阿月」，第│      │              │                            │
│  │（自89年│1號       │      │              │                            │
│  │8月1日起│          │      │              │                            │
│  │算）    │          │      │              │                            │
├─┼────┼─────┼───┼───────┼──────────────┤
│  │合會乙  │謝郭和暖與│3500元│39            │（00000-0000）x（41-2）     │
│4 │89年9月1│朱玉燕共1 │      │              │=643500元                   │
│  │日第2次 │會，會單名│      │              │                            │
│  │（自89年│「阿月」，│      │              │                            │
│  │8月1日起│第2 號    │      │              │                            │
│  │算）    │          │      │              │                            │
├─┼────┼─────┼───┼───────┼──────────────┤
│  │合會乙  │謝陳春美  │3500元│37            │（00000-0000）x（41-4）     │
│5 │89年10月│即會單名  │      │              │=610500元                   │
│  │15日第4 │「春美」，│      │              │                            │
│  │次（自89│第4 號    │      │              │                            │
│  │年8月1日│          │      │              │                            │
│  │起算）  │          │      │              │                            │
├─┼────┼─────┼───┼───────┼──────────────┤
│  │合會乙  │會單名「阿│2700元│33            │（00000-0000）x（41-8）     │
│6 │90年1月 │玉」，第8 │      │              │=570900元                   │
│  │15日第8 │號        │      │              │                            │
│  │次（自89│          │      │              │                            │
│  │年8月1日│          │      │              │                            │
│  │起算）  │          │      │              │                            │
├─┼────┼─────┼───┼───────┼──────────────┤
│  │合會乙  │會單名「阿│2400元│32            │（00000-0000）x（41-9）     │
│7 │90年2月1│玉」，第9 │      │              │=563200元                   │
│  │日第9次 │號        │      │              │                            │
│  │（自89年│          │      │              │                            │
│  │8月1日起│          │      │              │                            │
│  │算）    │          │      │              │                            │
├─┼────┼─────┼───┼───────┼──────────────┤
│  │合會乙  │李洪美玉  │2300元│30            │（00000-0000）x（41-11）    │
│8 │90年4月1│即會單名「│      │              │=531000元                   │
│  │日第11次│美玉」，第│      │              │                            │
│  │（自89年│11 號     │      │              │                            │
│  │8月1日起│          │      │              │                            │
│  │算）    │          │      │              │                            │
├─┼────┼─────┼───┼───────┼──────────────┤
│  │合會乙  │林榮章    │2300元│26            │（00000-0000）x（41-15）    │
│9 │90年7月1│即會單名「│      │              │=460200元                   │
│  │日第15次│」榮章，第│      │              │                            │
│  │（自89年│15號      │      │              │                            │
│  │8月1日起│          │      │              │                            │
│  │算）    │          │      │              │                            │
├─┼────┼─────┼───┼───────┼──────────────┤
│  │合會乙  │周政雄    │2300元│10            │（00000-0000）x（41-31）    │
│10│91年7月1│即會單名「│      │              │=177000元                   │
│  │日第31次│天山行」，│      │              │                            │
│  │（自89年│第31號    │      │              │                            │
│  │8月1日起│          │      │              │                            │
│  │算）    │          │      │              │                            │
├─┼────┼─────┼───┼───────┼──────────────┤
│  │合會乙  │陳華榮    │2300元│8             │（00000-0000）x（41-33）    │
│11│91年8月1│第33號    │      │              │=141600元                   │
│  │日第33次│          │      │              │                            │
│  │（自89年│          │      │              │                            │
│  │8月1日起│          │      │              │                            │
│  │算）    │          │      │              │                            │
├─┴────┴─────┴───┴───────┴──────────────┤
│合計：600萬3400元                                                             │
└───────────────────────────────────────┘


司法院資訊處製作；財團法人民間司法改革基金會備份。
